ACORDAO-COMPLETO-2513621

ACÓRDÃO 17970/2021 ATA 36/2021 - SEGUNDA CÂMARA

VISTOS, relatados e discutidos estes autos de tomada de contas especial instaurada em desfavor de José Augusto Silva Oliveira, na qualidade de reitor da Universidade Estadual do Maranhão (UEMA) , em razão de não ter comprovado a regular aplicação dos recursos repassados à entidade por força do Convênio 30/2008-Sesan, firmado entre a universidade e o extinto Ministério do Desenvolvimento Social e Combate à Fome, para "o apoio à implementação de sistemas de produção agroecológicos no Município de São Luis/MA, com capacitação pedagógica dos trabalhadores rurais em agroecologia, segurança alimentar, qualidade nutricional e estratégias de inserção no mercado local, a fim de fortalecer centros de apoio à agricultura urbana e periurbana", no valor de R$ 533.200,00, sendo R$ 400.000,00 à conta do concedente e R$ 133.200,00 referentes à contrapartida em serviços,
ACORDAM os Ministros do Tribunal de Contas da União, reunidos em Sessão da 2ª Câmara, diante das razões expostas pelo Relator, em:
9.1. julgar irregulares, nos termos dos arts. 1º, inciso I, 16, inciso III, alínea "c", da Lei nº  8.443, de 16 de julho de 1992, c/c os arts. 19 e 23, inciso III, da mesma Lei, as contas do responsável José Augusto Silva Oliveira, condenando-o ao pagamento das importâncias discriminadas, atualizadas monetariamente e acrescidas dos juros de mora calculados a partir das datas discriminadas até a data da efetiva quitação do débito, fixando-lhe o prazo de quinze dias, para que comprove o recolhimento das referidas quantias aos cofres do Tesouro Nacional, nos termos do art. 23, inciso III, alínea "a", da Lei nº  8.443, de 1992, c/c o art. 214, inciso III, alínea "a", do Regimento Interno;  
	VALOR ORIGINAL (R$) 
	DATA DA OCORRÊNCIA
	DÉBITO/CRÉDITO

	400.000,00
	27/11/2008
	Débito

	95.054,68
	2/7/2012
	Crédito

	110.000,00
	2/7/2012
	Crédito

	3.777,36
	2/7/2012
	Crédito

9.2. aplicar ao responsável José Augusto Silva Oliveira a multa prevista no art. 57 da Lei nº  8.443, de 1992, c/c o art. 267 do Regimento Interno, no valor de R$ 39.000,00 (trinta e nove mil reais) , fixando-lhe o prazo de quinze dias, a contar da notificação, para que comprove, nos termos do art. 214, inciso III, alínea "a", do Regimento Interno, o recolhimento da dívida aos cofres do Tesouro Nacional, atualizada monetariamente desde a data deste acórdão até a do efetivo recolhimento, se paga após o vencimento, na forma da legislação em vigor;
9.3. autorizar, desde logo, se requerido, com fundamento no art. 28, inciso I, da Lei nº  8.443, de 1992, c/c o art. 217, §§ 1º e 2º do Regimento Interno, o parcelamento das dívidas referidas nos itens 9.1 e 9.2 em até 36 parcelas, incidindo, sobre cada parcela, corrigida monetariamente, os correspondentes acréscimos legais, fixando-lhe o prazo de quinze dias, a contar do recebimento da notificação, para comprovar o recolhimento da primeira parcela, e de trinta dias, a contar da parcela anterior, para comprovar os recolhimentos das demais parcelas, devendo incidir, sobre cada valor mensal da dívida referida no item 9.1 os juros de mora devidos, na forma prevista na legislação em vigor, alertando o responsável de que a falta de comprovação do recolhimento de qualquer parcela importará o vencimento antecipado do saldo devedor, nos termos do § 2º do art. 217 do Regimento Interno;
9.4. autorizar, desde logo, a cobrança judicial das dívidas, nos termos do art. 28, inciso II, da Lei 8.443, de 1992, caso não atendida a notificação;
9.5. dar ciência deste acórdão ao responsável e ao Ministério da Cidadania, para ciência, informando-os de que seu inteiro teor, incluindo relatório e voto que o fundamentam, pode ser acessado em www.tcu.gov.br/acordaos;
9.6. enviar cópia deste acórdão, acompanhado do relatório e do voto que o fundamentam, à Procuradoria da República no Maranhão, informando-a de que o inteiro teor da deliberação pode ser acessado em www.tcu.gov.br/acordaos.

TOMADA DE CONTAS ESPECIAL, instaurada pela Secretaria Especial do Desenvolvimento Social em razão de Não comprovação da regular aplicação dos recursos repassados pela União, Convênio 55000857200800030, firmado com o/a MINISTERIO DO DESENV. SOCIAL E COMBATE A FOME, Siafi/Siconv 635575, função ASSISTENCIA SOCIAL, que teve como objeto o presente Convênio, o apoio à implementação de sistemas de produção agroecológicos no Município de São Luis/MA - Agricultura Urbana. (nº da TCE no sistema: 120/2019).

Segunda Câmara

Universidade Estadual do Maranhão (UEMA).

3. Responsáveis: José Augusto Silva Oliveira (CPF XXX.148.403-XX).

13.1. Ministros presentes: Bruno Dantas (Presidente), Augusto Nardes, Aroldo Cedraz e Raimundo Carreiro (Relator).

ACORDAO-COMPLETO-2553417

Acórdão 7169/2022 - Segunda Câmara

JOSÉ AUGUSTO SILVA OLIVEIRA

RAIMUNDO CARREIRO

Trata-se de Tomada de Contas Especial instaurada em desfavor de José Augusto Silva Oliveira, na qualidade de reitor da Universidade Estadual do Maranhão (UEMA) , em razão de não ter comprovado a regular aplicação dos recursos repassados à entidade por força do Convênio 30/2008-Sesan (peça 14) . O ajuste foi firmado entre a universidade e o extinto Ministério do Desenvolvimento Social e Combate à Fome, para "o apoio à implementação de sistemas de produção agroecológicos no Município de São Luis/MÁ, com capacitação pedagógica dos trabalhadores rurais em agroecologia, segurança alimentar, qualidade nutricional e estratégias de inserção no mercado local, a fim de fortalecer centros de apoio à agricultura urbana e periurbana"  (peça 14, p. 1) . O termo previa a utilização de R$ 533.200,00, sendo R$ 400.000,00 à conta do concedente e R$ 133.200,00 referentes à contrapartida em serviços. 
FASE INTERNA
O tomador de contas, cujo relatório conclusivo se encontra à peça 91, indicou a irregularidade mencionada abaixo e débito no valor de R$ 191.167,96, uma vez que já haviam sido restituídos R$ 208.832,04. Atribuiu a responsabilidade ao ex-reitor.
[...] pela documentação apresentada, visto não ser possível averiguar, de modo inequívoco, a execução física e o alcance dos objetivos firmados, dado a não comprovação, entre outros elementos que permitissem demonstrar os resultados e o desempenho obtido com os recursos federais transferidos. [peça 91, p. 6]
A Controladoria Geral da União (CGU) , acompanhou o parecer do Tomador de Contas (peça 93) . Destarte, certificou a irregularidade das contas em apreciação (peça 94) , tendo a autoridade ministerial competente atestado haver tomado conhecimento de suas conclusões (peça 96) .
EXAME PRELIMINAR
O disposto no art. 10 da IN n.º 71, de 2012 foi observado, uma vez que constam dos autos os documentos elencados no referido dispositivo normativo que se enquadram ao caso vertente e que possibilitam a análise do mérito da questão em debate e o amplo exercício do contraditório e do direito de defesa.
CITAÇÃO
O responsável foi chamado por não ter comprovado a execução física do objeto do convênio e por divergência parcial entre a movimentação financeira e os documentos de despesa apresentados, nos termos propostos pela unidade técnica à peça 100, p. 8. No ofício de citação, consta débito no valor de R$ 400,00, abatido dos valores R$ 110.000,00 e R$ 3.777,36 (peça 104, p. 3) .
O responsável apresentou suas alegações de defesa à peça 101.
ANÁLISE DE MÉRITO 
A seguir, com fundamento no art. 1º, § 3º, inciso I, da Lei nº 8.443, de 1992, transcrevo excerto do exame da matéria tratada nos autos levado a efeito Secretaria de Controle Externo de Tomada de Contas Especial (SecexTCE) à peça 114, ratificado pelo titular da unidade técnica à peça 116.
HISTÓRICO
Em 5/7/2018, com fundamento na IN/TCU 71/2012, alterada pela IN/TCU 76/2016 e DN/TCU 155/2016, a Secretaria Nacional de Segurança Alimentar e Nutricional, do Ministério do Desenvolvimento Social, autorizou a instauração da tomada de contas especial (peça 82) . O processo foi registrado no sistema e-TCE com o número 120/2019.
O Convênio 30/2008 foi firmado no valor de R$ 533.200,00, sendo R$ 400.000,00 à conta do concedente e R$ 133.200,00 referentes à contrapartida, em serviços, do convenente (conforme o instrumento de convênio à peça 14) . Teve vigência de 30/4/2011 a 31/3/2012, com prazo para apresentação da prestação de contas em 31/5/2012. Os repasses efetivos da União totalizaram R$ 400.000,00 (peça 16) .
A prestação de contas e complementações enviadas foram analisadas por meio dos documentos constantes nas peças 47, 61, 67, 70 e 71.
O fundamento para a instauração da Tomada de Contas Especial, conforme consignado na matriz de responsabilização elaborada pelo tomador de contas, foi a constatação da seguinte irregularidade: 
Pela documentação apresentada, visto não ser possível averiguar, de modo inequívoco, a execução física e o alcance dos objetivos firmados, dado a não comprovação, entre outros elementos que permitissem demonstrar os resultados e o desempenho obtido com os recursos federais transferidos.
O responsável arrolado na fase interna foi devidamente comunicado e, diante da ausência de justificativas suficientes para elidir a irregularidade e da não devolução dos recursos, instaurou-se a tomada de contas especial.
No relatório (peça 91) , o tomador de contas concluiu que o prejuízo importaria no valor original de R$ 191.167,96, imputando-se a responsabilidade a Jose Augusto Silva Oliveira, Reitor da UEMA nos períodos de 1º/1/2007 a 31/12/2010 e 1º/1/2011 a 31/12/2014, na condição de gestor dos recursos.
Em 8/4/2020, a Controladoria-Geral da União emitiu o relatório de auditoria (peça 93) , em concordância com o relatório do tomador de contas. O certificado de auditoria e o parecer do dirigente do órgão de controle interno concluíram pela irregularidade das presentes contas (peças 94 e 95) .
Em 17/4/2020, o Ministro responsável pela área atestou haver tomado conhecimento das conclusões contidas no relatório e certificado de auditoria, bem como do parecer conclusivo do dirigente do órgão de controle interno, manifestando-se pela irregularidade das contas, e determinou o encaminhamento do processo ao Tribunal de Contas da União (peça 96) .
Na instrução inicial (peça 100) , analisando-se os documentos trazidos aos autos, concluiuse pela necessidade de realização de citação para as seguintes irregularidades: 
Irregularidade 1: não comprovação da execução física do objeto do convênio.
Evidências da irregularidade: documentos técnicos presentes nas peças 14, 30, 38, 39, 40, 41, 42, 43, 44, 45, 46, 47, 53, 54, 55, 56, 57, 58, 59, 67, 70, 71 e 81.
Normas infringidas: Art. 37, caput, c/c o art. 70, parágrafo único, da Constituição Federal de 1988; art. 93, do Decreto-Lei 200/1967; art. 50, caput, da Portaria Interministerial 127/2008, e Cláusulas Segunda, itens 2.2.1 e 2.2.14, e Décima, item 10.1, do Termo do Convênio.
	Débitos relacionados ao responsável Jose Augusto Silva Oliveira (CPF: XXX.148.403-XX) :
	Data de ocorrência
	Valor histórico (R$) 
	Identificador da parcela

	27/11/2008
	400.000,00
	D1

	2/7/2012
	95.054,68
	C1

	2/7/2012
	110.000,00
	C3

	2/7/2012
	3.777,36
	C2

Cofre credor: Tesouro Nacional.
Responsável: Jose Augusto Silva Oliveira (CPF: XXX.148.403-XX) .
Conduta: na parcela D1 - não comprovar a execução dos itens previstos no plano de trabalho do convênio.
Nexo de causalidade: A não apresentação de documentos que comprovassem a execução dos itens previstos no plano de trabalho resultou na presunção de dano ao erário.
Culpabilidade: não há excludentes de ilicitude, de culpabilidade e de punibilidade; é razoável supor que o responsável tinha consciência da ilicitude de sua conduta; era exigível conduta diversa da praticada, qual seja, comprovar por meio de documentos a efetiva execução de todos os itens previstos no plano de trabalho. 
Encaminhamento: citação.
Irregularidade 2: divergência parcial entre a movimentação financeira e os documentos de despesa apresentados.
Evidências da irregularidade: documentos técnicos presentes nas peças 14, 44 e 45.
Normas infringidas: Art. 37, caput, c/c o art. 70, parágrafo único, da Constituição Federal de 1988; art. 93 do Decreto-Lei 200/1967; Cláusulas Sexta, item 6.1,  e Décima, item 10.1, do Termo de Convênio; art. 50, caput, da Portaria Interministerial 127/2008.
Débitos relacionados ao responsável Jose Augusto Silva Oliveira (CPF: XXX.148.403-XX) :
	Data de ocorrência
	Valor histórico (R$) 
	Identificador da parcela

	27/11/2008
	400.000,00
	D1

	2/7/2012
	95.054,68
	C1

	2/7/2012
	110.000,00
	C3

	2/7/2012
	3.777,36
	C2

Cofre credor: Tesouro Nacional.
Responsável: Jose Augusto Silva Oliveira (CPF: XXX.148.403-XX) .
Conduta: na parcela D1 - apresentar comprovantes de despesas sem correspondência com a movimentação financeira dos recursos repassados no âmbito do convênio.
Nexo de causalidade: A apresentação de comprovantes de despesas sem correspondência com a movimentação financeira dos recursos federais repassados no âmbito do convênio impediu o estabelecimento do nexo causal entre os referidos recursos e as despesas apresentadas, resultando na impugnação das despesas e, consequentemente, em presunção de dano ao erário.
Culpabilidade: não há excludentes de ilicitude, de culpabilidade e de punibilidade; é razoável supor que o responsável tinha consciência da ilicitude de sua conduta; era exigível conduta diversa da praticada, qual seja, comprovar a compatibilidade entre as despesas realizadas e a movimentação financeira dos recursos repassados no âmbito do instrumento. 
Encaminhamento: citação.
Em cumprimento ao pronunciamento da unidade (peça 102) , foram efetuadas citações do responsável, nos moldes adiante:
 Jose Augusto Silva Oliveira - promovida a citação do responsável, conforme delineado adiante:
	Comunicação: Ofício 9319/2021 - Seproc (peça 104) 
Data da Expedição: 5/4/2021
Data da Ciência: 13/4/2021 (peça 106) 
Nome Recebedor: Julio Esteves
Observação: Ofício enviado para o endereço do responsável, conforme pesquisa na base de dados no sistema da Receita Federal, custodiada pelo TCU.
Fim do prazo para a defesa: 28/4/2021
	
	Comunicação: Ofício 9320/2021 - Seproc (peça 105) 
Data da Expedição: 5/4/2021
Data da Ciência: não houve (Ausente) (peça 112) 
Observação: Ofício enviado para o endereço do responsável, conforme pesquisa na base de dados no sistema do TSE, custodiada pelo TCU .
	
Conforme Despacho de Conclusão das Comunicações Processuais (peça 113) , as providências inerentes às comunicações processuais foram concluídas. 
Transcorrido o prazo regimental, o responsável Jose Augusto Silva Oliveira apresentou suas alegações de defesa à peça 108. Também trouxe, aos autos, Certidão Negativa de Contas Julgadas Irregulares, emitida pelo TCU (peça 110) .
À peça 109, consta procuração do responsável a Maíra de Jesus Freitas Passos (OAB/MA 8.139) , com poderes substabelecidos a Fábio Luis Costa Duailibe (OAB/MA 9.799) , conforme peça 111.
ANÁLISE DOS PRESSUPOSTOS DE PROCEDIBILIDADE DA IN/TCU 71/2012
Avaliação de Viabilidade do Exercício do Contraditório e Ampla Defesa
Verifica-se que não houve o transcurso de mais de dez anos desde o fato gerador sem que tenha havido a notificação do responsável pela autoridade administrativa federal competente (art. 6º, inciso II, c/c art. 19 da IN/TCU 71/2012, modificada pela IN/TCU 76/2016) , uma vez que o fato gerador da irregularidade sancionada ocorreu em 27/4/2012 (data em que o convenente apresentou a prestação de contas final, conforme peça 38) , e o responsável foi notificado sobre as irregularidades pela autoridade administrativa competente conforme abaixo:
Jose Augusto Silva Oliveira, por meio do ofício acostado à peça 64, recebido em 1º/9/2014, conforme AR (peça 65) .
Valor de Constituição da TCE 	
Verifica-se, ainda, que o valor atualizado do débito apurado (sem juros) em 1º/1/2017 era de R$ 378.352,75, portanto superior ao limite mínimo de R$ 100.000,00, na forma estabelecida conforme os arts. 6º, inciso I, e 19 da IN/TCU 71/2012, modificada pela IN/TCU 76/2016. 
OUTROS PROCESSOS/DÉBITOS NOS SISTEMAS DO TCU COM OS MESMOS RESPONSÁVEIS
Informa-se que não foi encontrado débito imputável ao responsável em outros processos no Tribunal.
A tomada de contas especial está, assim, devidamente constituída e em condição de ser instruída.
EXAME TÉCNICO
ALEGAÇÕES DE DEFESA
O responsável alega a incidência da prescrição das pretensões ressarcitória e punitiva. De acordo com ele, os fatos questionados teriam ocorrido entre 2008 e 2012, havendo um lapso de mais de dez anos entre os fatos iniciais e sua citação pelo Tribunal de Contas da União. Ainda de acordo com o responsável, o termo inicial para a contagem do prazo prescricional seria fixado no momento do dano ao erário (peça 108, p. 6) .
Argumenta, ainda, que a tese firmada pelo Supremo Tribunal Federal no RE 636.886-AL diz respeito à possibilidade de prescrição incidente sobre os processos em curso nos Tribunais de Contas. E alega que o prazo prescricional seria quinquenal, e não decenal.
ANÁLISE
Cumpre registrar que, na relação jurídica convenial, sob o regime do Código Civil, a contagem do prazo prescricional se inicia na data da entrega da prestação de contas ou do dia seguinte ao término do prazo final para entrega, o que ocorrer primeiro (Acórdão 5130/2017-TCU-Primeira Câmara, Relator Ministro Bruno Dantas, e 2278/2019-TCU1ª Câmara, Relator Ministro-Substituto Augusto Sherman Cavalcanti) . 
Dessa forma, considerando que o convenente apresentou a prestação de contas final em 27/4/2012 (conforme a peça 38) , esta deverá ser a data inicial para contagem do prazo prescricional.
No que diz respeito à prescrição das pretensões punitiva e ressarcitória a cargo do TCU, o Supremo Tribunal Federal - STF, no Recurso Extraordinário - RE 636.886, fixou a tese, com repercussão geral reconhecida, de que "é prescritível a pretensão de ressarcimento ao erário fundada em decisão de Tribunal de Contas" (Tema 899) . Em que pese o questionamento acerca da abrangência da tese ali firmada, no sentido de que se circunscreveria apenas ao processo de execução da condenação imposta pelo TCU (ou seja, inaplicável à pretensão de ressarcimento exercida no processo "conhecimento" da TCE) , verifica-se que o STF, por meio de decisões prolatadas pelas suas duas turmas, tem decidido de forma reiterada que se aplica o prazo prescricional de 5 anos previsto na Lei 9.873/1999 às pretensões sancionatória e ressarcitória a cargo do Tribunal de Contas da União. 
Seja por aplicação direta ou por analogia, a orientação sufragada é no sentido de que o prazo de 5 anos é compatível com a tese de que a ação e a execução prescrevem no mesmo prazo (Súmula 150 do STF) , bem como com o fato de que a Lei 9.873/1999 - que regulamenta o exercício de ação punitiva pela Administração Pública Federal, direta e indireta - regeria integralmente a prescrição no âmbito do TCU. Quanto a este último aspecto, o Ministro Luís Roberto Barroso, no voto exarado no julgamento do MS 32.201, embora tenha advertido que a atuação do TCU, em sua acepção clássica, não se qualifica como exercício do poder de polícia, ressaltou que a Lei 9.873/1999 assumiria vocação regulatória geral da prescrição do exercício da competência sancionadora da Administração Pública, sendo sua disciplina aplicável a qualquer ação punitiva da Administração Pública Federal, exceto àquelas esferas em que exista regulamentação específica. Ademais, em virtude da autonomia científica do Direito Administrativo, não haveria razão plausível para suprimir a omissão da Lei Orgânica do Tribunal de Contas da União, no tocante ao estabelecimento de um prazo prescricional próprio, valendo-se das normas de direito civil, e não das de direito administrativo.
Eis algumas ementas que evidenciam o entendimento predominante do STF:
Ementa: AGRAVO REGIMENTAL EM MANDADO DE SEGURANÇA. TOMADA DE CONTAS ESPECIAL. TRIBUNAL DE CONTAS DA UNIÃO. CONDENAÇÃO A RESSARCIMENTO AO ERÁRIO. PRESCRIÇÃO. MARCO INTERRUPTIVO. ART. 2°, II, DA LEI 9.873/1999. ATO INEQUÍVOCO DE APURAÇÃO DO FATO. DISCUSSÃO. DIREITO LÍQUIDO E CERTO. DEMONSTRAÇÃO. INOCORRÊNCIA. SUBSISTÊNCIA DA DECISÃO AGRAVADA. AGRAVO A QUE SE NEGA PROVIMENTO. I - As razões do agravo regimental são inaptas para desconstituir os fundamentos da decisão agravada, que, por isso, se mantêm hígidos. II - Aplicando-se a regulamentação da Lei 9.873/1999 ao caso concreto, observa-se que a pretensão sancionatória do TCU, em relação aos atos praticados pelo impetrante, levando-se em consideração a ocorrência de 5 causas interruptivas da prescrição, não teria sido fulminada pelo decurso do tempo. III - A pretensão do recorrente, fundada na discussão sobre os fatos apontados como marcos interruptivos da prescrição da pretensão punitiva da Administração Pública, refoge aos estreitos limites do mandamus, ante a ausência de liquidez e certeza do direito pleiteado. IV - Agravo regimental a que se nega provimento. MS 36067 ED-AgR. Órgão julgador: Segunda Turma. Relator (a) : Min. RICARDO LEWANDOWSKI. Julgamento: 18/10/2019
Ementa: AGRAVO REGIMENTAL EM RECLAMAÇÃO. TRIBUNAL DE CONTAS DA UNIÃO. TOMADA DE CONTA ESPECIAL. PRESCRIÇÃO DA PRETENSÃO PUNITIVA. RECONHECIDA EM DECISÃO DO SUPREMO TRIBUNAL FEDERAL. PRESCRITIBILIDADE DO RESSARCIMENTO AO ERÁRIO FUNDADA EM DECISÃO DE TRIBUNAL DE CONTAS. AÇÃO DE IMPROBIDADE ADMINISTRATIVA COM PEDIDO DE RESSARCIMENTO JÁ EM CURSO. AGRAVO REGIMENTAL A QUE SE NEGA PROVIMENTO. I - O acórdão do TCU determinou a formação de processo administrativo para avaliarem, efetivamente, a eventual responsabilização do agravado para o ressarcimento do dano ao erário, contrariando, assim, autoridade desta Corte no MS 35.512/DF, uma vez que houve a concessão da segurança para declarar a ocorrência da prescrição da pretensão punitiva do TCU em relação às infrações imputadas a ele, destacando-se que a União poderia perseguir os valores referentes ao ressarcimento dos danos na esfera judicial. II - Agravo regimental a que se nega provimento. (Rcl 39497 AgR. Órgão julgador: Segunda Turma. Relator (a) : Min. RICARDO LEWANDOWSKI. Julgamento: 10/10/2020) 
Ementa: MANDADO DE SEGURANÇA. DIREITO ADMINISTRATIVO. TRIBUNAL DE CONTAS DA UNIÃO. SERVIDOR DA SECRETARIA DE SAÚDE DO ESTADO DO ACRE. FISCALIZAÇÃO OMISSA E DEFICIENTE NA EXECUÇÃO DE DOIS CONVÊNIOS FIRMADOS ENTRE A SECRETARIA ESTADUAL E O MINISTÉRIO DA SAÚDE. APLICAÇÃO DE MULTA. ARTS. 28, II, E 58, II, DA LEI 8.443/1992. ART. 268, II, DO REGIMENTO INTERNO DO TCU. PRESCRIÇÃO DA PRETENSÃO SANCIONATÓRIA. OCORRÊNCIA. APLICAÇÃO DA LEI 9.873/1999. PRECEDENTES DESTE STF. MEDIDA LIMINAR DEFERIDA E RATIFICADA NO EXAME DE MÉRITO. SEGURANÇA CONCEDIDA PARA AFASTAR A MULTA APLICADA. 1. A prescrição da pretensão punitiva do TCU é regulada pela Lei 9.873/1999, descabendo a aplicação do prazo decenal previsto na legislação civil (art. 205 do Código Civil) . Ao revés, incide o prazo quinquenal previsto na Lei 9.873/1999 (MS 32201, Rel. Min. Roberto Barroso, PRIMEIRA TURMA, DJe 7/8/2017; MS 35.512-AgR, Rel. Min. Ricardo Lewandowski, SEGUNDA TURMA, DJe 21/6/2019) . 2. In casu, na linha do parecer apresentado pelo Ministério Público Federal e da decisão liminar de minha lavra, é inequívoca a superação do prazo prescricional quinquenal. Os ilícitos apontados pela Corte de Contas ocorreram em julho de 2006, tendo o processo de auditoria sido instaurado em 9/10/2006. A ordem de citação do responsável para a audiência, por sua vez, ocorreu em 25/6/2007. Entretanto, a decisão condenatória recorrível foi exarada somente em 31/5/2016, data da prolação do Acórdão 3513/2016-TCU-Primeira Câmara. 3. Ex positis, CONCEDO A SEGURANÇA unicamente para afastar a sanção de multa aplicada ao impetrante, nos autos da Tomada de Contas Processo 023.288/2006-0, máxime da ocorrência de prescrição da pretensão punitiva do Tribunal de Contas da União. MS 35940. (Órgão julgador: Primeira Turma. Relator (a) : Min. LUIZ FUX. Julgamento: 16/06/2020) .
Essa orientação também foi seguida nas seguintes decisões monocráticas: MS 36.127-MC/DF e MS 35.940-MC/DF, Rel. Min. Luiz Fux; MS 35.294, MS 35.539/DF e MS 35.971-TP/DF, Rel. Min. Marco Aurélio; MS 34.256 MC/DF, MS 36.054-MC e MS 36.067-MC/DF, Rel. Min. Ricardo Lewandowski.
O Supremo Tribunal Federal tem se pronunciado no sentido de reconhecer não só a aplicação da prescrição quinquenal com fulcro na interpretação da Lei 9.873/1999, mas também a incidência dos marcos interruptivos do prazo prescricional consignados na referida lei, tantas vezes quanto presentes os suportes fáticos (MS 32201, Relator: Min. Roberto Barroso) . 
Entendimento que também foi adotado nas seguintes decisões monocráticas: MS 36.054, MS 34.256-MC, MS 35.512 e MS 36.067-MC, todos de relatoria do Min. Ricardo Lewandowski; MS 35.294, MS 35.539 e MS 35.971-TP, todos de relatoria do Min. Marco Aurélio; MS 32.201, Rel. Min. Roberto Barroso, e MS 36.127-MC e MS 35.940-MC, Min. Luiz Fux.
Em relação ao termo inicial da contagem do prazo prescricional, o caput do art. 1º da Lei 9.873/1999 oferece solução que não destoa do modelo adotado pelo TCU no incidente de uniformização de jurisprudência, em que se examinou a prescrição da pretensão punitiva, nos termos do Acórdão 1441/2016-TCU-Plenário (Rel. Min. Benjamin Zymler) , com a adição da particularidade de explicitar o caso de infrações permanentes ou continuadas:
a) Regra geral: "data da prática do ato" (o que equivale a "ocorrência da irregularidade sancionada") ;
b) Regra especial: "no caso de infração permanente ou continuada, do dia em que tiver cessado".
A Lei 9.873/1999, no art. 2º, estabelece as causas interruptivas da prescrição punitiva, consoante abaixo transcrito, já na redação conferida pela Lei 11.941/2009:
Art. 2º Interrompe-se a prescrição da ação punitiva:
I - pela notificação ou citação do indiciado ou acusado, inclusive por meio de edital;
II - por qualquer ato inequívoco, que importe apuração do fato;
III - pela decisão condenatória recorrível.
IV - por qualquer ato inequívoco que importe em manifestação expressa de tentativa de solução conciliatória no âmbito interno da administração pública federal.
O quadro a seguir indica alguns eventos processuais, ocorridos no curso de uma TCE (fases interna e externa) - instaurada em razão de irregularidades na aplicação de recursos da União transferidos a entes subnacionais - que poderiam ser enquadrados nas causas de interrupção da prescrição acima apontadas, sem prejuízo, é claro, de outras ocorrências fáticas elegíveis como marco interruptivo, a depender da forma de proceder de cada entidade ou órgão tomador de contas.
	I - pela notificação ou citação do indiciado ou acusado, inclusive por meio de edital;
	 (i) notificação no âmbito do procedimento administrativo de ressarcimento previamente à instauração da TCE;
 (ii) notificação efetuada pelo órgão tomador de contas acerca da instauração da TCE;
 (iii) ato que ordenar a citação efetuada pelo TCU.
*Data da ciência da notificação ou citação pelos responsáveis ou de publicação do edital no DOU.

	II - por qualquer ato inequívoco, que importe apuração do fato;
* procedimento que evidencie a apuração dos fatos irregulares, com o objetivo quantificar o dano e identificar possíveis responsáveis.
	 (i) relatório de sindicância ou PAD;
 (ii) relatório de apuração de irregularidades referente ao processo administrativo prévio à instauração da TCE;
 (iii) relatórios de fiscalização, pareceres, despachos, informações e memorandos relacionados à apuração dos fatos irregulares;
 (iv) relatório do tomador de contas;
 (v) relatório do controle interno; 
 (vi) termo de instauração ou designação de instauração da TCE;
 (vii) autuação da TCE no TCU; entre outras causas.
*Há quem inclua nesse grupo diligências que comprovam providências do responsável sobre as irregularidades investigadas.

	III - pela decisão condenatória recorrível.
	 (i) Verifica-se apenas no âmbito do TCU com a data da prolação do acórdão condenatório recorrível.

	IV - por qualquer ato inequívoco que importe em manifestação expressa de tentativa de solução conciliatória no âmbito interno da administração pública federal.
	 (i) pedido de parcelamento;
 (ii) pagamento parcial do débito;
 (iii) qualquer manifestação do responsável que demonstre claramente a sua intenção de recolher o débito.

Bem se vê, portanto, que haveria uma multiplicidade de causas de interrupção da prescrição, conforme se depreende do art. 2º da Lei 9.873/1999. Tal exegese encontra respaldo em precedentes do STF, a exemplo do que se decidiu no julgamento do MS 36067 (Rel. Min. Ricardo Lewandowski) , com destaque para trecho do voto em que o Relator reconhece cinco causas de interrupção da prescrição, in verbis:
 (...) Assim, faz-se necessário levar em consideração que, apesar de os fatos objeto da apuração conduzida pela Corte de Contas remontarem aos anos de 1999 e 2000, período no qual o impetrante era Secretário de Saúde municipal, o Tribunal de Contas da União deu prosseguimento à tomada de contas especial por ter constatado a ocorrência de 5 causas interruptivas da prescrição, a saber: a) relatório de auditoria em conjunto realizada pelo Denasus e pela Secretaria Federal de Controle, lavrado em 06/07/2001, sendo este, certamente, um ato inequívoco que importou a apuração do fato (art. 2º, II, da Lei n. 9.873/1999) ; b) instauração de Tomada de Contas Especial pelo FNS, ocorrida em 05/10/2005, sendo este também, certamente, um ato inequívoco que importou a apuração do fato (art. 2º, II, da Lei n. 9.873/1999) ; c) a autuação da presente Tomada de Contas Especial no âmbito do Tribunal de Contas da União, ocorrida em 12/08/2008, sendo este também, certamente, um ato inequívoco que importou a apuração do fato (art. 2º, II, da Lei n. 9.873/1999) ; d) o ato que ordenou a citação do responsável, ora impetrante, ocorrida em 12/07/2010 (art. 2º, I, da Lei n. 9.873/1999) ; e e) o exercício do poder punitivo ocorrido em 20/06/2012, data da prolação do Acórdão 1563/2012-TCU-Plenário (art. 2º, III, da Lei n. 9.873/1999) .
No caso concreto, tendo como parâmetro a tese firmada pelo STF no RE 636.886, no sentido de que ambas as pretensões do TCU (sancionatória e ressarcitória) sujeitam-se ao prazo prescricional de 5 anos previsto na Lei 9.873/1999, considerando, ainda, o sistema prescricional descrito na mencionada lei, inclusive as causas de suspensão e de interrupção da prescrição, temos os seguintes eventos processuais:
 "Datas das práticas dos atos" (termo inicial para contagem dos prazos prescricionais) : data da entrega da prestação de contas final do convênio, ou seja, 27/4/2012 (conforme peça 38) ;
 Nota Técnica 113/2011-CGAUP/DEISP/SESAN/MDS, de 27/8/2012 (peça 47) ;
 Ofício s/n da CGAUP/DEISP/SESAN/MDS, de 30/8/2012 (peça 48) ;
 Ofício 352/2012-GR/UEMA, de 27/9/2012, em resposta ao Ofício s/n da CGAUP/DEISP/SESAN/MDS (peça 49) ;
 Ofício 206/2012-DEISP/SESAN/MDS, de 3/10/2012 (peça 50) ;
 Ofício 383/2012-GR/UEMA, de 29/10/2012, em resposta ao Ofício 206/2012-DEISP/SESAN/MDS (peça 51) ;
 Ofício 004/2012 - DEISP/SESAN/MDS, de 9/11/2012 (peça 52) ;
 Ofício 420/2012-GR/UEMA, de 8/11/2012 (peça 53) ;
 Ofício 40/2013-PROPLAN/UEMA, de 2/4/2013 (peça 59) ;
 Relatório de visita in loco, de 7/7/2014, elaborado pela Secretaria Nacional de Segurança Alimentar e Nutricional do MDS (peça 60) ;
 Nota Técnica 33/2014- CGAUP/DEISP/SESAN/MDS, de 7/7/2014 (peça 61) ;
 Ofício 742/2014-GABIN/SESAN/MDS, de 8/7/2014 (peça 62) ;
 Ofício 108/2014-PROPLAN/UEMA, de 6/8/2014 (peça 63) ;
 Ofício 863/2014-GABIN/SESAN/MDS, de 18/8/2014 (peça 64) ;
 Ofício 462/2014-Reitoria/UEMA, de 29/9/2014 (peça 66) ;
 Nota Técnica 11/2016-CGAUP/DEISP/SESAN/MDS, de 8/4/2016 (peça 67) ;
 Ofício 246/2016-GABIN/SESAN/MDS, de 12/4/2016 (peça 68) ;
 Parecer Técnico 62/2016- CGAUP/DEISP/SESAN/MDS, de 20/12/2016 (peça 70) ;
 Nota Técnica 21/2018-COPC/CGEOF/SESAN/MDS, de 26/1/2018 (peça 71) ;
 Ofício 57/2018/MDS/SESAN, de 31/1/2018 (peça 72) ;
 Ofício 58/2018/MDS/SESAN, de 31/1/2018 (peça 73) ;
 Ofício 82/2018/MDS/SESAN, de 5/2/2018 (peça 74) ;
 Ofício 84/2018, da UEMA, de 6/3/2018, em resposta ao Ofício 58/2018/MDS/SESAN (peça 78) ;
 Ofício 77/2018-GR/UEMA, de 7/3/2018, em resposta ao Ofício 82/2018/MDS/SESAN (peça 77) ;
 Ofício 191/2018/MDS/SESAN/CGEOF/COPC, de 26/3/2018 (peça 79) ;
 Parecer Financeiro 12/2018-MDS/SESAN/CGEOF/COPC, de 5/7/2018 (peça 81) ;
 Parecer do Ordenador de Despesas 14/2018-SESAN/CGEOF/COPC, de 5/7/2018 (peça 82) ;
Despacho 306/2018/SE/SPO/CGOF/CCONT, de 19/9/2018 (peça 83) ;
 Edital de Notificação 26/2018, de 4/10/2018 (peça 84) ;
Despacho 854/2018/SESAN/CGOF/COPC, de 15/10/2018 (peça 85) ;
 Relatório do Tomador de Contas Especial 05/2019, de 4/1/2019 (peça 91) ;
 Relatório de Auditoria E-TCE 120/2019, da CGU, de 7/4/2020 (peça 93) ;
Certificado de Auditoria E-TCE 120/2019, da CGU, de 8/4/2020 (peça 94) ;
Parecer do Dirigente de Controle Interno E-TCE 120/2019, de 13/4/2020 (peça 95) ;
 Pronunciamento Ministerial, do Ministério da Cidadania, de 16/4/2020 (peça 96) ;
 Instrução realizada pela SecexTCE/TCU, em 5/3/2021 (peça 100) ;
Pronunciamento da SecexTCE/TCU, autorizando a citação do responsável, em 9/3/2021 (peça 102) ;
 Ofício 9319/2021-TCU/Seproc, de 9/3/2021 (peça 104) , recebido em 13/4/2021 (peça 106) .
Analisando a sequência de eventos processuais enumerados no item anterior, os quais teriam o condão de interromper a prescrição da ação punitiva desta Corte de Contas, no entender do STF, observa-se que não teria transcorrido o prazo prescricional de 5 (cinco) anos entre cada evento processual e o seguinte. Portanto, mesmo levando-se em consideração o entendimento do STF, não teria ocorrido a prescrição das pretensões sancionatória e ressarcitória a cargo do TCU.
Em relação à prescrição do dano ao erário, é de se ressaltar que o recente julgamento, pelo STF, do RE 636.886 (tema 899 da repercussão geral) ainda não transitou em julgado e se encontra na fase de apreciação de embargos de declaração opostos pela Advocacia Geral da União. 
Além disso, o caso concreto tratado no RE 636.886 (tema 899 da repercussão geral) diz respeito à fase de execução judicial de deliberação do Tribunal de Contas, tanto assim que, para deslindá-lo, foi necessária a aplicação da Lei 6.830/1980, a Lei de Execuções Fiscais, diploma legal evidentemente inaplicável à fase que antecede a formação do título executivo extrajudicial, caracterizada pela atuação do órgão de controle externo até a prolação do acórdão.
Considerando que o TCU ainda não se pronunciou sobre os efeitos do julgamento de mérito da referida decisão do STF em relação às pretensões de ressarcimento ao erário veiculadas por meio dos processos de tomada de contas especiais, por cautela, deve-se adotar a orientação da Corte de Contas, na pendência de julgamento do RE 636.886, mesmo reconhecida sua repercussão geral, no sentido de que a matéria ali tratada alcançaria tão somente a fase judicial de cobrança do título extrajudicial, não atingindo os processos de controle externo, mantendo-se a interpretação adotada pela Corte Suprema, em 2008, no Mandado de Segurança - MS 26.210, oportunidade em que foi fixada tese da imprescritibilidade das ações de ressarcimento ao erário:
A suspensão pelo STF das demandas nas quais esteja em questão a prescritibilidade da pretensão de ressarcimento ao erário com base em decisão de tribunal de contas (RE 636.886/STF) alcança tão somente a fase judicial de cobrança do título extrajudicial, não atingindo os processos de controle externo em trâmite. Até julgamento definitivo em contrário pelo STF, permanece o entendimento do TCU acerca da imprescritibilidade das pretensões de ressarcimento decorrentes de tomadas de contas especiais. (Acórdão 1267/2019-TCU-Plenário, Relator: Min. AROLDO CEDRAZ) 
A suspensão pelo STF das demandas nas quais esteja em questão a prescritibilidade da pretensão de ressarcimento ao erário com base em decisão de tribunal de contas (RE 636.886/STF) alcança tão somente a fase judicial de cobrança do título extrajudicial, não atingindo os processos de controle externo em trâmite. Até julgamento definitivo em contrário pelo STF, permanecem imprescritíveis as pretensões de ressarcimento decorrentes de tomadas de contas especiais. (Acórdão 7930/2018-TCU-Segunda Câmara, Relatora: Min. ANA ARRAES) .
Por outro lado, especificamente no que tange à prescrição da pretensão punitiva, verifica se que o Acórdão 1441/2016-TCU-Plenário, Relator Ministro Benjamin Zymler, que uniformizou a jurisprudência do TCU acerca dessa questão, subordinou tal prescrição ao prazo prescricional geral indicado no art. 205 do Código Civil, que é de dez anos, contado da data de ocorrência da irregularidade sancionada, nos termos do art. 189 do Código Civil, sendo esse prazo interrompido pelo ato que ordenar a citação, a audiência ou a oitiva do responsável.
No caso em exame, não ocorreu a prescrição da pretensão punitiva, uma vez que a irregularidade sancionada ocorreu em 27/4/2012 (data da entrega da prestação de contas final do convênio, conforme peça 38) , e o ato de ordenação da citação ocorreu em 9/3/2021 (peça 102) .
Portanto, diferente do entendimento esposado pelo responsável, não se configurou a prescrição, nem em relação à competência sancionatória deste Tribunal, nem em relação ao ressarcimento dos danos ao erário.
ALEGAÇÕES DE DEFESA
De acordo com o responsável, a tomada de contas especial foi instaurada em 2020, mais de doze anos após a celebração do convênio, fato que prejudicaria sua defesa, tendo em vista que se afastou da reitoria da Universidade Estadual do Maranhão (UEMA) há mais de dez anos, o que dificultaria o acesso à documentação relativa à execução do ajuste (peça 108, p. 1) .
ANÁLISE
Conforme já registrado nesta instrução, na relação jurídica convenial, sob o regime do Código Civil, a contagem do prazo prescricional se inicia na data da entrega da prestação de contas ou do dia seguinte ao término do prazo final para entrega, o que ocorrer primeiro (Acórdão 5130/2017-TCU-Primeira Câmara, Relator Ministro Bruno Dantas, e 2278/2019-TCU1ª Câmara, Relator Ministro-Substituto Augusto Sherman Cavalcanti) . 
Dessa forma, considerando que o convenente apresentou a prestação de contas final em 27/4/2012 (peça 38) , esta deverá ser a data inicial para contagem do prazo prescricional. 
A instauração da tomada de contas especial se deu em 15/1/2019 (peça 1) , mas, bem antes disso, o Ministério do Desenvolvimento Social (MDS) iniciou as providências administrativas internas, com o objetivo de sanear a prestação de contas do Convênio 30/2008.
A primeira notificação ao responsável, pelo órgão repassador, ocorreu em 30/8/2012 (peça 48) , oportunidade na qual foram solicitadas informações e documentos complementares, para a análise da prestação de contas do Convênio 30/2008. O responsável respondeu à referida notificação em 27/9/2012 (peça 49) , requerendo prorrogação de prazo para atendimento à notificação. Posteriormente, por meio do Ofício 420/2012-GR/UEMA, de 8/11/2012, foram encaminhados relatórios complementares da prestação de contas (peça 53) .
Verifica-se, portanto, que desde 2012 o responsável tem ciência de que a prestação de contas do Convênio 30/2008 vinha sendo questionada pelo MDS, carecendo de complementação. Dessa forma, entende-se que não procede a alegação de que o responsável não dispõe, agora, dos documentos necessários para a comprovação da correta aplicação dos recursos públicos recebidos.
Após as referidas comunicações, houve uma sequência de troca de notificações e respostas entre o Ministério do Desenvolvimento Social e o responsável/Universidade Estadual do Maranhão, conforme registrado no item 35 desta instrução.
A última análise técnica da prestação de contas foi realizada mediante o Parecer Técnico 62/2016 - CGAUP/DEISP/SESAN/MDSA, de 20/12/2016 (peça 70) , no qual se relatou que os documentos apresentados não comprovaram a satisfatória execução das metas previstas no Plano de Trabalho aprovado.
Em razão disso, concluiu-se pela impossibilidade de avaliar o nível do alcance social do projeto e do impacto econômico pretendido no convênio, o que impediria a aferição de sua execução. Dessa forma, a unidade técnica do órgão repassador manifestou-se pela reprovação total da prestação de contas, visto não ser possível averiguar, de modo inequívoco, a execução física e o alcance dos objetivos firmados.
Ante o exposto, não merece prosperar o argumento do responsável, de que sua defesa restou prejudicada em razão do longo lapso temporal entre a ocorrência do fato irregular e sua citação. Os documentos constantes dos autos comprovam que o Ministério do Desenvolvimento Social solicitou, desde agosto de 2012, documentos e informações complementares, a fim de analisar a prestação de contas do Convênio 30/2008. Após diversas notificações e reanálises por parte do MDS, o responsável não logrou comprovar a execução física do objeto do ajuste.
Registre-se que a Portaria Interministerial 127/2008, vigente à época da celebração do Convênio 30/2008, estabelecia, no art. 3º, § 3º, o seguinte:
Art. 3º
 (...) 
§ 3º O convenente ou contratado deverá manter os documentos relacionados ao convênio e contrato de repasse pelo prazo de dez anos, contado da data em que foi aprovada a prestação de contas.  (grifamos) 
ALEGAÇÕES DE DEFESA
O responsável alega que nunca teve suas contas desaprovadas ou julgadas irregulares pelo TCU (peça 108, p. 2) , encaminhando Certidão Negativa de Contas Julgadas Irregulares, emitida pelo Tribunal (peça 110) .
ANÁLISE
O julgamento dos processos de tomada de contas especial, ou de prestação de contas ordinária, é independente. O que pode ocorrer é que o julgamento pela irregularidade de uma tomada de contas especial pode vir a impactar na avaliação das contas ordinárias anuais de um gestor que conste do rol de responsáveis de determinado órgão ou entidade pública.
ALEGAÇÕES DE DEFESA
O responsável argumenta que execução do convênio foi acompanhada por equipe multidisciplinar, enviada pelo próprio ministério, que pôde constatar in loco as atividades desempenhadas e as dificuldades enfrentadas pela instituição de ensino (peça 108, p. 2) .
ANÁLISE
Cumpre registrar que, neste caso concreto, a fiscalização in loco ocorreu em momento posterior ao encaminhamento da prestação de contas do convênio. A prestação de contas foi encaminhada em 27/4/2012 (peça 38) , e a visita in loco ocorreu em maio de 2013 (peça 60) . 
De acordo com o relatório da visita in loco, elaborado pela Secretaria Nacional de Segurança Alimentar e Nutricional do MDS (peça 60) , o convenente não tinha, até o momento da fiscalização, atingido por completo o objeto do ajuste, ressaltando-se que a execução do projeto estava sendo feita de maneira parcial e equivocada. Registrou-se, ainda, que um dos motivos para a realização da visita in loco foi o encaminhamento insuficiente de documentos que comprovassem a regular execução do Convênio 30/2008. 
Com base nesse relatório, foi elaborada a Nota Técnica 33/2014CGAUP/DEISP/SESAN/MDS, de 7/7/2014 (peça 61) , encaminhada ao convenente (peça 62) , na qual foram registradas providências a serem adotadas, a fim de comprovar a execução físico-financeira do convênio.
Dessa forma, verifica-se que a fiscalização in loco realizada pelo órgão repassador teve como objetivo justamente orientar o convenente quanto à correta comprovação da execução do objeto do ajuste.
ALEGAÇÕES DE DEFESA
O responsável argumenta que "os agentes teriam desconsiderado boa parte da comprovação dos recursos utilizados, imputando débito no valor total repassado, desconsiderando a existência de uma estrutura administrativa, sendo impossível que o responsável causasse esse prejuízo ao erário". Ainda, não teria havido comprovação de que o responsável tenha se beneficiado dos recursos repassados (peça 108, p. 3 e 4) .
ANÁLISE 
Para fins de responsabilização e quantificação do débito, não é necessário que o responsável (pessoa física ou pessoa jurídica de direito privado) tenha se beneficiado dos recursos públicos recebidos. Basta que não tenha logrado comprovar sua correta aplicação. A obrigação de a pessoa física ou jurídica prestar contas de recursos públicos federais por elas geridos está prevista no art. 70, parágrafo único, da Constituição Federal de 1988, no art. 93 do DecretoLei 200/1967 e no art. 56, caput, da Portaria Interministerial 127/2008.
O cálculo do débito foi realizado com base no valor total repassado (peça 16) , abatendo-se os valores recolhidos pelo convenente à conta única do Tesouro (peça 58) .
ALEGAÇÕES DE DEFESA
O responsável argumenta que, na citação, não teria havido a configuração do dano, a individualização de condutas e de nexo causal entre estas e o suposto dano ocasionado. O TCU teria promovido a inversão do ônus da prova, partindo do pressuposto da existência da irregularidade e de que esta pode ser atribuída ao ex-Reitor, em violação às garantias da ampla defesa e do contraditório (peça 108, p. 4) . 
Não estaria demonstrado em que medida o servidor foi responsável pelas irregularidades nas notas fiscais, tendo em vista que não era o gestor do contrato, e que os serviços teriam se revertido em benefício público (peça 108, p. 17) . Menciona decisão do Tribunal em que não caberia ressarcimento ao erário em situações que que houve desvio de finalidade na aplicação de recursos públicos, porém em benefício da comunidade (peça 108, p. 17) .
Além disso, a quantificação do dano teria sido feita por apresentação de dados genéricos, calculados "a partir de médias matemáticas desprovidas de qualquer amparo legal e sem qualquer grau de certeza", não se comprovando que "o servidor tenha assinado, por erro, uma nota fiscal que não deveria, se o valor não era condizente com o estipulado no contrato" (peça 108, p. 18) .
O débito teria sido quantificado de forma arbitrária, sem se informar o parâmetro utilizado (peça 108, p. 18) . O material constante dos autos não atestaria, de forma inequívoca, a existência de dano e não pode servir de base para sua quantificação (peça 108, p. 18) .
ANÁLISE
Na instrução inicial dos autos (peça 100) , que integrou o ofício de citação do responsável (peça 104) , foram descritas as irregularidades verificadas nos autos, a conduta do responsável para cada irregularidade, o nexo de causalidade entre a conduta e a irregularidade, bem como a culpabilidade do responsável.
Conforme também exposto na instrução inicial, o débito relacionado à Irregularidade 1 (não comprovação da execução física do objeto do convênio) foi quantificado pelo valor total repassado (R$ 400.000,00 - conforme peça 16) , abatendo-se os valores recolhidos pelo convenente à conta única do Tesouro (R$ 208.832,04 - conforme peça 58) .
Já o débito relativo à Irregularidade 2 (divergência parcial entre a movimentação financeira e os documentos de despesa apresentados) foi parcial, no valor original de R$ 90.943,44) , e a memória de cálculo encontra-se na instrução à peça 100. 
Conforme também registrado nessa peça, considerando que a Irregularidade 1 ensejou débito no valor total dos recursos repassados, enquanto a Irregularidade 2 ensejou débito parcial, a citação do responsável foi realizada pelo valor total dos recursos repassados, subtraindo os valores restituídos à conta única do Tesouro.
Registre-se, por fim, que, como não houve comprovação da execução física do objeto, não foi possível avaliar se houve benefício público.
ALEGAÇÕES DE DEFESA
O responsável alega que cada processo de pagamento seria encaminhado a diferentes setores dentro da UEMA, não se podendo exigir que, em cada setor, cada servidor verificasse a prática de todos os atos antecedentes, o que seria a negação da necessidade de divisão de trabalhos dentro da estrutura interna do órgão da administração (peça 108, p. 18) .
ANÁLISE
O responsável foi o signatário do termo de convênio (peça 14) . Enquanto dirigente da UEMA à época da celebração e da execução do ajuste, era o gestor dos recursos públicos federais recebidos, devendo se responsabilizar pela correta aplicação dos valores no objeto celebrado, conforme previsto no termo de convênio e no Plano de Trabalho aprovado.
Não pode ser aceito o argumento de que diferentes setores dentro da Universidade eram responsáveis pelos processos de pagamentos relacionados ao convênio. Eventual delegação de competência não afasta a responsabilidade do gestor pela fiscalização dos atos de seus subordinados, impondo-se, portanto, que os escolha bem, sob pena de responder por culpa in eligendo ou por culpa in vigilando (Acórdão 1134/2009-TCU-Plenário, Relator: Raimundo Carreiro) .
ALEGAÇÕES DE DEFESA
O responsável argumenta que a Universidade Estadual do Maranhão não foi instada a integrar o processo, medida que contribuiria para a defesa do ex-Reitor, o qual regressou à sala de aula (peça 108, p. 10) .
ANÁLISE
Cabe registrar que a Universidade Estadual do Maranhão (UEMA) é uma autarquia estadual; portanto, pessoa jurídica de direito público. Nos termos da Decisão NormativaTCU 57/2004, no caso de ajustes firmados com pessoas jurídicas de direito público, somente há responsabilização da pessoa jurídica nos casos em que se comprove que o ente se beneficiou da aplicação irregular dos recursos federais transferidos. No caso concreto, não há indícios de que tenha ocorrido essa hipótese, razão pela qual a UEMA não foi responsabilizada solidariamente pelo débito apurado nos autos.
ALEGAÇÕES DE DEFESA
O responsável alega que não teria havido o esgotamento das medidas administrativas internas voltadas para a obtenção do ressarcimento ao erário, condição indispensável para a instauração de tomada de contas especial, que seria medida excepcional, conforme as Instruções Normativas-TCU 13/1996 e 56/2007 e o "Manual de instruções sobre Tomada de Contas Especial" elaborado pela CGU (peça 108, p. 8 a 11) . Além disso, o dano não teria sido devidamente constatado e quantificado, e não restou comprovada a responsabilização do ex-gestor (peça 108, p. 10) .
Argumenta, ainda, que, para que um servidor público seja penalizado pela administração pública, seja em caráter disciplinar ou patrimonial, seria necessário que sua culpa (em sentido amplo) estivesse devidamente comprovada em um processo administrativo disciplinar ou em uma sindicância, em que haja o devido respeito ao contraditório e à ampla defesa. Somente após a responsabilização do servidor por meio de PAS ou sindicância é que a Administração Pública poderia buscar a indenização pelo dano, aplicando-se e Estatuto dos Servidores Públicos do Estado do Maranhão. Somente aí estariam esgotadas as medidas administrativas internas com vistas à recomposição ao erário (peça 108, p. 14 e 15) .
ANÁLISE
A obrigação de a pessoa física ou jurídica prestar contas de recursos públicos federais por elas geridos está prevista no art. 70, parágrafo único, da Constituição Federal de 1988, no art. 93 do Decreto-Lei 200/1967 e no art. 56, caput, da Portaria Interministerial 127/2008.
De acordo com a art. 56, § 2º, da Portaria Interministerial 127/2008, caso a prestação de contas não seja aprovada, exauridas todas as providências cabíveis para a regularização da pendência ou reparação do dano, a autoridade competente, sob pena de responsabilização solidária, adotará as providências necessárias para a instauração da tomada de contas especial.
Deve-se registrar que a tomada de contas especial não se confunde com o processo administrativo disciplinar. Este está previsto na Lei 8.112/1990 e tem como objetivo "apurar responsabilidade de servidor por infração praticada no exercício de suas atribuições, ou que tenha relação com as atribuições do cargo em que se encontre investido" (art. 148 da referida norma) . 
Já a tomada de contas especial objetiva, diante da não comprovação da aplicação de recursos públicos recebidos, a apuração dos fatos, identificação dos responsáveis e quantificação do dano (art. 8º, caput, da Lei 8.443/1992) .
As medidas administrativas internas a que se referem os normativos aplicáveis à tomada de contas especial (a exemplo da Instrução NormativaTCU 71/2012) são as medidas adotadas pela autoridade administrativa competente (do órgão ou da entidade repassadora dos recursos públicos) , junto aos responsáveis, para fins de obter a comprovação da correta aplicação dos recursos, ou o ressarcimento dos valores repassados. 
Neste caso concreto, verifica-se, conforme já exposto no item 35 desta instrução, que, antes da instauração da TCE, o Ministério do Desenvolvimento Social notificou o responsável em diversas oportunidades, mas este não encaminhou informações ou documentação suficientes para comprovar a execução física do objeto do Convênio 30/2008. 
ALEGAÇÕES DE DEFESA
O responsável alega que a responsabilidade civil, no caso dos servidores públicos, seria subjetiva, devendo-se comprovar que o indivíduo agiu com dolo ou culpa, e em que grau tais elementos subjetivos estiveram presentes na conduta danosa (peça 108, p. 13) .
ANÁLISE
Deve-se registrar que é desnecessária, para o julgamento pela irregularidade das contas ou para a aplicação de multa, a caracterização de ato doloso por parte do responsável. Basta que o gestor dos recursos públicos tenha deixado de adimplir sua obrigação de prestar contas, e que lhe fosse exigível conduta diversa, para restar caracterizada sua responsabilidade subjetiva. 
No momento em que recebe recursos públicos a serem gerenciados, a pessoa torna-se responsável pela boa e regular aplicação dos valores geridos. Demonstrado o repasse dos recursos a determinados agentes, provado está o fato constitutivo do direito do ente público concedente de ver o interesse comum atingido, ou de ter os recursos restituídos, a menos que seja demonstrado fato impeditivo ou modificativo desse direito: é nesse contexto que o ordenamento jurídico brasileiro imputa ao gestor público a comprovação da boa e regular aplicação dos recursos públicos pelos quais se responsabiliza.
Assim, para a imputação de débito, não é necessária a ocorrência de má-fé ou desonestidade. Não é necessária a conduta dolosa, bastando apenas a modalidade culposa, não podendo ser acolhido o argumento segundo o qual a responsabilização do gestor dos recursos públicos federais dependeria da presença de dolo (elemento subjetivo específico) na conduta.
Prescrição da Pretensão Punitiva
Vale ressaltar que a pretensão punitiva do TCU, conforme Acórdão 1441/2016-TCU-Plenário, Relator Min. Benjamin Zymler, que uniformizou a jurisprudência acerca dessa questão, subordina-se ao prazo geral de prescrição indicado no art. 205 do Código Civil, que é de dez anos, contado da data de ocorrência da irregularidade sancionada, nos termos do art. 189 do Código Civil, sendo este prazo interrompido pelo ato que ordenar a citação, a audiência ou a oitiva do responsável.
No caso em exame, não ocorreu a prescrição, uma vez que a irregularidade sancionada ocorreu em 27/4/2012 (data em que o convenente apresentou a prestação de contas final, conforme peça 38) , e o ato de ordenação da citação ocorreu em 9/3/2021.
CONCLUSÃO
A partir dos elementos constantes nos autos e do exame das ocorrências descritas na seção "Exame Técnico", verificou-se que as alegações de defesa oferecidas pelo responsável Jose Augusto Silva Oliveira não foram suficientes para afastar as irregularidades apuradas nesta tomada de contas especial.
Tendo em vista que não constam dos autos elementos que permitam reconhecer a boa-fé do responsável, sugere-se que as suas contas sejam julgadas irregulares, com a imputação do débito atualizado monetariamente e acrescido de juros de mora, nos termos do art. 202, § 1º do Regimento Interno do TCU, descontado o valor eventualmente recolhido, e aplicação da multa prevista no art. 57 da Lei 8.443/1992.
Por fim, como não houve elementos que pudessem modificar o entendimento acerca das irregularidades em apuração, mantém-se a matriz de responsabilização constante da peça 99.
Em razão de todo o exposto, se propõe, com fundamento nos arts. 1º, inciso I, 16, inciso III, alínea "c", 19 e 23, inciso III, da Lei 8.443/1992, c/c os arts. 1º, inciso I, 209, inciso III, 210 e 214, inciso III, do Regimento Interno do TCU, julgar irregulares as contas de Jose Augusto Silva Oliveira, e condená-lo ao pagamento do débito apurado nos autos, aplicando-lhe, ainda, a multa prevista no art. 57 da Lei 8.443/1992, c/c o art. 267 do Regimento Interno do TCU.
PROPOSTA DE ENCAMINHAMENTO
Diante do exposto, submetemos os autos à consideração superior, propondo ao Tribunal:
não acolher as alegações de defesa oferecidas pelo responsável Jose Augusto Silva Oliveira (CPF: XXX.148.403-XX) ;
com fundamento nos arts. 1º, inciso I, 16, inciso III, alínea "c", 19 e 23, inciso III, da Lei 8.443/1992, c/c os arts. 1º, inciso I, 209, inciso III, 210 e 214, inciso III, do Regimento Interno do TCU, julgar irregulares as contas do responsável Jose Augusto Silva Oliveira (CPF: XXX.148.403-XX) , condenando-o ao pagamento das importâncias a seguir especificadas, atualizadas monetariamente e acrescidas dos juros de mora, calculadas a partir das datas discriminadas até a data da efetiva quitação do débito, fixando-lhe o prazo de quinze dias, para que comprove, perante o Tribunal, o recolhimento das referidas quantias aos cofres do Tesouro Nacional, nos termos do art. 23, inciso III, alínea "a", da citada lei, c/c o art. 214, inciso III, alínea "a", do Regimento Interno do TCU.  
		Débitos relacionados ao responsável Jose Augusto Silva Oliveira (CPF: XXX.148.403-XX) :
	Data de ocorrência
	Valor histórico (R$) 
	Tipo da parcela

	27/11/2008
	400.000,00
	Débito

	2/7/2012
	95.054,68
	Crédito

	2/7/2012
	110.000,00
	Crédito

	2/7/2012
	3.777,36
	Crédito

	Valor atualizado do débito (com juros) em 16/6/2021: R$ 786.107,02.
aplicar, a Jose Augusto Silva Oliveira (CPF: XXX.148.403-XX) , a multa prevista no art. 57 da Lei 8.443/1992, c/c o art. 267 do Regimento Interno, fixando-lhe o prazo de quinze dias, a contar da notificação, para que comprove, perante o TCU (art. 214, inciso III, alínea "a", do Regimento Interno) , o recolhimento da dívida aos cofres do Tesouro Nacional, atualizadas monetariamente desde a data do acórdão condenatório até a do efetivo recolhimento, se forem pagas após o vencimento, na forma da legislação em vigor;
autorizar, desde logo, a cobrança judicial das dívidas, caso não atendida a notificação, na forma do disposto no art. 28, inciso II, da Lei 8.443/1992;
autorizar também, desde logo, se requerido, com fundamento no art. 26, da Lei 8.443, de 1992, c/c o art. 217, §§ 1º e 2º do Regimento Interno do TCU, o parcelamento da (s) dívida (s) em até 36 parcelas, incidindo, sobre cada parcela, corrigida monetariamente, os correspondentes acréscimos legais, fixando-lhe o prazo de quinze dias, a contar do recebimento da notificação, para comprovar, perante o Tribunal, o recolhimento da primeira parcela, e de trinta dias, a contar da parcela anterior, para comprovar os recolhimentos das demais parcelas, devendo incidir, sobre cada valor mensal, atualizado monetariamente, os juros de mora devidos, no caso do débito, na forma prevista na legislação em vigor, alertando o responsável de que a falta de comprovação do recolhimento de qualquer parcela importará o vencimento antecipado do saldo devedor, nos termos do § 2º do art. 217 do Regimento Interno deste Tribunal; 
enviar cópia do acórdão que for prolatado à Procuradoria da República no Estado do Maranhão, nos termos do § 3º do art. 16 da Lei 8.443/1992, c/c o § 7º do art. 209 do Regimento Interno do TCU, para adoção das medidas cabíveis; e
enviar cópia do acórdão que for proferido ao Ministério da Cidadania e ao responsável, para ciência;
informar, à Procuradoria da República no Estado do Maranhão, ao Ministério da Cidadania e ao responsável, que a deliberação que for adotada, acompanhada do relatório e do voto que a fundamentarem, estará disponível para consulta no endereço www.tcu.gov.br/acordaos, além de esclarecer que, caso requerido, o TCU poderá fornecer, sem custos, as correspondentes cópias, de forma impressa; e
informar, à Procuradoria da República no Estado do Maranhão, que, nos termos do parágrafo único do art. 62 da Resolução TCU 259/2014, os procuradores e membros do Ministério Público credenciados nesta Corte podem acessar os presentes autos de forma eletrônica e automática, ressalvados apenas os casos de eventuais peças classificadas como sigilosas, as quais requerem solicitação formal.
PARECER DO MINISTÉRIO PÚBLICO
O Ministério Público, à peça 117, manifestou-se de acordo com a proposta de encaminhamento alvitrada pela unidade técnica.
É o Relatório.

Fábio Luis Costa Duailibe (OAB/MA 9.799).

Subprocurador-Geral Paulo Soares Bugarin.

TOMADA DE CONTAS ESPECIAL. CONVÊNIO. INEXECUÇÃO DO OBJETO. CONTAS IRREGULARES. DÉBITO. MULTA.

TOMADA DE CONTAS ESPECIAL (TCE)

Secretaria de Controle Externo de Tomada de Contas Especial (SecexTCE).

Atuo força do art. 18 da Resolução nº  175 de 25 de maio de 2005.
Verificou-se a inadequada utilização dos recursos repassados à Universidade Estadual do Maranhão (UEMA) , para a execução do Convênio 30/2008-Sesan firmado entre a universidade e o extinto Ministério do Desenvolvimento Social e Combate à Fome. O objeto do ajuste era "o apoio à implementação de sistemas de produção agroecológicos no Município de São Luis/MA, com capacitação pedagógica dos trabalhadores rurais em agroecologia, segurança alimentar, qualidade nutricional e estratégias de inserção no mercado local, a fim de fortalecer centros de apoio à agricultura urbana e periurbana". Há débito, no valor demonstrado, decorrente da inexecução do objeto, tendo ocorrido a devolução de parte dos recursos transferidos. Vejamos.
	Valor (R$) 
	Data
	Débito/Crédito

	400.000,00
	27/11/2008
	Débito

	95.054,68
	2/7/2012
	Crédito

	110.000,00
	2/7/2012
	Crédito

	3.777,36
	2/7/2012
	Crédito

O responsável José Augusto Silva Oliveira, reitor da universidade à época dos fatos, foi citado por não ter comprovado a execução do objeto do convênio e por divergência parcial entre a movimentação financeira e os documentos de despesa.
***
A Secretaria de Controle Externo de Tomada de Contas Especial (SecexTCE) propõe julgar irregulares as contas ora analisadas, com a cobrança do débito verificado e da multa prevista no art. 57 da Lei nº  8.443, de 1992. Destaco as conclusões da análise das alegações de defesa que se seguem, em suma.
0. Mesmo se for levado em consideração o entendimento do Supremo Tribunal Federal (STF) sobre a prescrição das pretensões sancionatória e ressarcitória a cargo do TCU, nem uma nem outra ocorreu - o STF firmou, no RE 636.886, que a matéria se rege pela Lei nº  9.873, de 1999, que define em cinco anos o prazo prescricional e que lhe regula as causas de suspensão e de interrupção. O mesmo pode ser dito se considerada a jurisprudência deste Tribunal, ainda firme no sentido da imprescritibilidade da pretensão ressarcitória e da aplicação do prazo de dez anos estabelecidos conforme o código civil para a prescrição da pretensão punitiva.
0. A primeira de várias notificações do responsável ocorreu em 30/8/2012. Desde essa data, ele tem ciência de que os documentos apresentados em 27/4/2012 para a prestação de contas não eram suficientes. Não cabe, agora, alegar que não dispõe dos documentos necessários para a comprovação da correta aplicação dos recursos públicos recebidos devido ao longo tempo decorrido entre o fato irregular e sua citação. Além disso, o § 3º do art. 3º da Portaria Interministerial nº  127, de 2008, estabelecia que o convenente deveria manter os documentos relacionados ao convênio pelo prazo de dez anos contados a partir da data da aprovação da prestação de contas.
0. O fato de o responsável nunca ter tido suas contas reprovadas não interfere no julgamento desta tomada de contas especial, que é independente de outros processos de contas. 
0. Não houve o acompanhamento in loco da execução do convênio pelo repassador dos recursos. A fiscalização in loco, realizada em momento muito posterior ao encaminhamento da prestação de contas pelo responsável, revelou que o objeto do ajuste não havia sido atingido por completo e que sua execução estava ocorrendo de maneira parcial e equivocada.
0. Não há a necessidade de que o responsável tenha se beneficiado dos recursos públicos recebidos para que seja responsabilizado por débito, caso não consiga comprovar a adequada aplicação.
0. O débito verificado restringe-se ao valor recebido e não devolvido pelo responsável.
0. As irregularidades verificadas, as condutas do responsável, o nexo de causalidade entre a conduta e a irregularidade e a culpabilidade do responsável constam da instrução de peça 100, que integrou o ofício de citação.
0. Não houve a comprovação física do objeto - disso advém o débito. Portanto, não foi possível avaliar eventuais benefícios.
0. Como signatário do convênio e gestor dos recursos públicos transferidos, o ex-reitor responsabilizou-se por sua correta aplicação, sendo que eventual delegação de competência não afasta sua responsabilidade pela escolha de seus subordinados ou da fiscalização dos atos destes. 
0. A universidade não pode ser chamada para integrar o processo, pois pessoa jurídica de direito público que firma ajustes com a União somente é responsabilizada quando comprovado ter aferido benefícios da aplicação irregular dos recursos federais recebidos. Não há indícios de que isso tenha ocorrido.
0. Não houve falhas na fase interna do processo, pois todas as medidas administrativas internas prescritas nos normativos aplicáveis a tomada de contas especial foram adotadas pelo Ministério do Desenvolvimento Social.
0. Não é necessária a caracterização de ato doloso, mas apenas de ato culposo, por parte do responsável, para o julgamento pela irregularidade de suas contas. 
91.   No momento em que recebe recursos públicos a serem gerenciados, a pessoa torna-se responsável pela boa e regular aplicação dos valores geridos. Demonstrado o repasse dos recursos a determinados agentes, provado está o fato constitutivo do direito do ente público concedente de ver o interesse comum atingido, ou de ter os recursos restituídos, a menos que seja demonstrado fato impeditivo ou modificativo desse direito: é nesse contexto que o ordenamento jurídico brasileiro imputa ao gestor público a comprovação da boa e regular aplicação dos recursos públicos pelos quais se responsabiliza. [peça 114, p. 15]
***
O Ministério Público manifestou-se de acordo com a proposta.
***
Acolho-a, tomando a análise apresentada pela unidade técnica como razão para decidir, sem prejuízo de apresentar considerações adicionais.
0. Ainda que fosse possível reconhecer a utilização da estrutura administrativa da universidade, não está evidenciado benefício relacionado à execução do convênio, uma vez que não ficou comprovado o objeto. Da leitura dos pareceres elaborados pelo órgão repassador dos recursos, depreende-se que a execução do ajuste se deu de forma caótica, sendo que, ainda que algumas atividades tenham sido realizadas, não o foram totalmente ou da forma como ajustado. Como exemplo, destaco os seguintes trechos da nota técnica de peça 70, p. 13-14 e 21-22.
2.7   Referente à Meta 2 - formação de agricultores urbanos e periurbanos beneficiários dos serviços prestados pelo centro - entende-se que o seu cumprimento ocorreu do modo diverso do pactuado. Após análise da documentação enviada pelo convenente, constatou-se que não foi possível atingir o quantitativo de capacitados e horas/aula programadas. As listas de presença enviadas demonstraram uma baixa frequência de participantes.
2.8   Outrossim, não consta nas listas de presença informações em relação ao conteúdo ministrado, à carga horária e ao turno em que ocorreram. Também há discrepâncias entre as datas do relatório enviado pela UEMA por meio do Ofício nº  420/2012 - GR/UEMA e as listas de presença. É importante frisar que as listas de presença dos cursos de capacitação foram preenchidas de modo incompleto ou com divergências em relação a outros documentos acarreados aos autos, prejudicando a análise por parte desta Coordenação.
[...]
2.10   Além disso, participaram da capacitação alunos de escolas públicas e filhos de agricultores, público alvo completamente díspar do planejado. A participação de pessoas estranhas ao pactuado acarreta prejuízo ao objetivo do convênio firmado com este Ministério. O desígnio da capacitação é aprimorar o agricultor beneficiário do projeto para que este possa alavancar suas habilidades e auferir melhoria de vida e renda. Dessa forma, percebe-se que a capacitação não ocorrera de modo adequado tampouco granjeou o fim almejado.
[...]
2.47    Em relação à Meta 5 - monitoramento e avaliação do projeto - foi planejado a constituição de um grupo gestor constituído pelo Coordenador Geral, Coordenador Técnico, o Presidente, o Conselho Fiscal da Associação dos Horticultores do Jardim São Cristóvão II, no intuito de realizar reuniões mensais com a comunidade (a cada 1ª quarta-feira do mês) para avaliar e definir os rumos do projeto. Além disso, relatórios mensais de execução seriam elaborados e enviados a este Ministério.
2.48      Contudo, os documentos carreados aos autos não demonstram a ocorrência de monitoramento nem de avaliação por parte da UEMA. No último relatório de cumprimento do objeto enviado, o convenente proclamou terem sido realizadas poucas reuniões, ao contrário do previsto no Plano de Trabalho a provado. Confirmou ainda que não houve nenhum instrumento próprio de avaliação do projeto e que o controle de qualidade sobre os produtos, serviços ou benefícios ofertados pelo programa foi exercido pelos próprios agricultores.
0. Sequer a documentação financeira aceita como pertinente comprova por si só a execução adequada do ajuste, pois não se pode concluir dessa que os bens adquiridos tenham sido utilizados na finalidade estabelecida nos termos do convênio.
0. Ao contrário do que afirma o responsável, o débito não foi calculado "a partir de médias matemáticas desprovidas de qualquer amparo legal e sem qualquer grau de certeza" nem se deveu a erro na assinatura de nota fiscal "que não deveria, se o valor não era condizente com o estipulado no contrato" (sic; peça 108, p. 18) . O débito advém, como dito, de não ter ficado comprovada a execução do objeto. Nesse contexto, independentemente de ter ou não havido outras irregularidades, o débito monta ao valor total transferido. No caso em análise, desse valor, apenas descontaram-se as quantias já devolvidas.
0. Este Tribunal ainda não firmou posição sobre a adoção das regras de prescrição constantes de teses defendidas no STF. Por isso, adoto as regras fixadas pela jurisprudência desta Corte, no sentido de que imprescritível a pretensão ao ressarcimento de prejuízo ao erário e de que as regras aplicáveis à pretensão punitiva estão estabelecidas no Código Civil, conforme o que se registra no Acórdão 1441/2016-TCU-Plenário, relator o Ministro Benjamin Zymler.
Face ao exposto, Voto por que o Tribunal adote o Acórdão que ora submeto à consideração deste Colegiado.
TCU, Sala das Sessões, em 19 de outubro de 2021.
RAIMUNDO CARREIRO 
Relator